臺灣嘉義地方法院民事判決
109年度訴字第171號
原      告  京城商業銀行股份有限公司

法定代理人  戴誠志  
訴訟代理人  季佩芃律師
被      告  林維洧（即林誼鈐之承受訴訟人）

            林誼士  
            李能裕  
            侯聰明  
訴訟代理人  李政昌律師
上列當事人間請求塗銷抵押權設定登記事件，本院於民國110年3
月9日言詞辯論終結，判決如下：
    主  文
原告之訴駁回。
訴訟費用由原告負擔。
    事實及理由
壹、程序事項：
㈠、被告林維洧承受訴訟部分：
１、按當事人喪失訴訟能力或法定代理人死亡或其代理權消滅者
    ，訴訟程序在有法定代理人或取得訴訟能力之本人，承受其
    訴訟以前當然停止；前開承受訴訟人於得為承受時，應即為
    承受之聲明；當事人不聲明承受訴訟時，法院亦得依職權，
    以裁定命其續行訴訟，民事訴訟法第170條、第175條第1項
    、第178條分別定有明文。
２、經查，本件被告林誼鈐係於109年6月18日逝世，遺有繼承人
    林維洧及林維芃。經原告於109年8月7日具狀聲明承受訴訟
    ，然林維芃聲明拋棄繼承，林維洧則於109年9月16日具狀聲
    明承受該訴訟，經核無不合，應予准許，核先敘明。
㈡、訴之撤回部分：
１、按原告於判決確定前，得撤回訴之全部或一部。但被告已為
    本案之言詞辯論者，應得其同意。訴之撤回應以書狀為之。
    但於期日，得以言詞向法院或受命法官為之。訴之撤回，被
    告於期日到場，未為同意與否之表示者，自該期日起；其未
    於期日到場或係以書狀撤回者，自前項筆錄或撤回書狀送達
    之日起，10日內未提出異議者，視為同意撤回。民事訴訟法
    第262條定有明文。
２、查原告起訴時原列嘉義縣水上鄉農會為被告，及關於訴之聲
    明「一、確認被告嘉義縣○○鄉○○○○○○○○○○○○○○○○○○○○○○○縣○
    ○鄉○○○段○○○段000地號（被告林誼鈐、林誼士權利範圍共3/
    5），於民國74年12月30日設定登記本金最高限額新臺幣120
    萬元之第一順位抵押權，其擔保債權不存在』。二、被告嘉
    義縣水上鄉農會應將聲明第一項所載之不動產抵押權設定登
    記予以塗銷。」。嗣於109年8月3日具狀撤回前揭訴之聲明
    及對被告嘉義縣水上鄉農會之起訴，而嘉義縣水上鄉農會既
    於109年4月21日有為本件之言詞辯論，故其撤回自應得被告
    嘉義縣水上鄉農會之同意。而前揭撤回狀，於109年8月7日
    送達於被告嘉義縣水上鄉農會，有送達證書為憑（本院卷㈠
    第312頁），其並於收受後10日內皆未有具狀表示異議，依
    據前開規定，故視為被告嘉義縣水上鄉農會同意撤回。
㈢、訴之追加變更部分：
１、按訴狀送達後，原告不得將原訴變更或追加他訴，但請求之
    基礎事實同一者、或訴訟進行中，於某法律關係之成立與否
    有爭執，而其裁判應以該法律關係為據，並求對於被告確定
    其法律關係之判決者，或不甚礙被告之防禦及訴訟之終結者
    。不在此限，民事訴訟法第255條第1項第2款、第6款、第7
    款分別定有明文。
２、查原告起訴時，原訴之聲明為「三、確認被告嘉義縣○○鄉○○○
    ○○○○○○○○○○○○○○○○○○○○縣○○鄉○○○段○○○段000地號（被告林
    誼鈐權利範圍1/5），於民國88年9月14日設定登記本金最高
    限額新臺幣500萬元之第一順位抵押權，其擔保債權不存在』
    。四、被告李能裕應將聲明第三項所載之抵押權設定登記予
    以塗銷。五、確認被告侯聰明對被告林誼士所有之不動產：
    『嘉義縣○○鄉○○○段○○○段000地號（被告林誼士權利範圍：2/
    5），於民國88年9月17日設定登記新台幣500萬元之第三順
    位普通抵押權，其所擔保之債權不存在。』。六、被告侯聰
    明應將聲明第五項所載之抵押權設定登記予以塗銷。七、訴
    訟費用由被告負擔。」。
３、嗣於109年8月7日（本院收文日）具狀追加及變更為「三、確
    認被告李能裕對被告林誼鈐所有之不動產：「嘉義縣○○鄉○○
    ○段○○○段000地號（被告林誼鈐權利範圍：5分之1），於民
    國88年9月14日設定登記新台幣500萬元之第二順位普通抵押
    權，其所擔保之債權不存在。四、被告林誼鈐與被告李能裕
    間，於民國108年12月20日書立承諾書之行為，應予撤銷。
    五、被告李能裕應將聲明第三項所載之抵押權設定登記予以
    塗銷。六、確認被告侯聰明對被告林誼士所有之不動產：「
    嘉義縣○○鄉○○○段○○○段000地號（被告林誼士權利範圍：5分
    之2），於民國88年9月17日設定登記新台幣500萬元之第三
    順位普通抵押權，其所擔保之債權不存在。七、被告林誼士
    與被告侯聰明間，於民國108年12月20日書立承諾書之行為
    ，應予撤銷。八、被告侯聰明應將聲明第六項所載之抵押權
    設定登記予以塗銷。九、訴訟費用由被告負擔。」。經核原
    告請求之基礎事實同一，而該2個承諾行為，是否有效為本
    件撤銷有無理由之前提，且經被告援用為答辯，顯見對被告
    之攻擊防禦不生影響，符合前揭規定，應准許原告為訴之追
    加及變更，合先敘明。
㈣、本件有確認利益：
１、按確認法律關係之訴，非原告有即受確認判決之法律上利益
    者，不得提起之，民事訴訟法第247條第1 項定有明文。又
    所謂即受確認判決之法律上利益，係指法律關係存否不明確
    ，原告在法律上之地位有不安之狀態存在。此種不安之狀態
    ，能以確認判決將之除去者而言（最高法院42年台上字第10
    31號判例參照）。
２、本件原係被告林誼鈐、林誼士與原告間清償債務強制執行事
    件，對被告林誼鈐、林誼士所有之不動產，載有被告嘉義縣
    水上鄉農會、被告李能裕、侯聰明之抵押權，以此擔保債權
    總金額新臺幣（下同）2,200萬元。因本件被告間之抵押權
    （下稱系爭抵押權）所擔保之債權不存在及其上之抵押權設
    定行為有效與否不明確，現原告就不動產聲請強制執行，並
    以108年度司執字第37038號受理在案，然核定之拍賣最低價
    額合計僅567萬2,000元，不足清償優先債權2,200萬元及預
    估之土地增值稅與執行費，顯無拍賣實益。因該抵押權之有
    無業，已影響原告受償之權利，致原告在私法上之地位有現
    時受侵害之危險，故原告依民事訴訟法247條之規定，提起
    確認之訴排除此項危險，即受有確認之利益。
貳、實體部分：
一、原告主張：
㈠、坐落嘉義縣○○鄉○○○段○○○段000地號土地（下稱系爭土地），
    為被告林誼鈐及林誼士分別共有應有部分分別為5分之1及5
    之分2。
㈡、本件原係被告林誼鈐、林誼士與原告間清償債務強制執行事
    件，對被告林誼鈐、林誼士所有之系爭土地，其上並存有系
    爭抵押權。因本件被告間就系爭土地所為之系爭抵押權設定
    行為，即被告間之抵押權所擔保之債權不存在及其上之抵押
    權設定行為有效與否不明確，現原告就系爭土地聲請強制執
    行，以108年度司執字第37038號受理在案，然鈞院核定之拍
    賣最低價額合計僅567萬2,000元，不足清償優先債權2,200
    萬元及預估之土地增值稅與執行費，顯無拍賣實益。是以，
    該抵押權之有無業已影響原告受償之權利，致原告在私法上
    之地位有現時受侵害之危險。為此，爰依前揭法律關係，提
    起本訴。
㈢、並聲明：
１、確認被告李能裕對被告林誼鈐所有之不動產：「嘉義縣○○鄉○
    ○○段○○○段000地號（被告林誼鈐權利範圍：5分之1），於民
    國88年9月14日設定登記新台幣500萬元之第二順位普通抵押
    權，其所擔保之債權不存在。
２、被告林誼鈐與被告李能裕間，於民國108年12月20日書立承諾
    書之行為，應予撤銷。
３、被告李能裕應將聲明第三項所載之抵押權設定登記予以塗銷
    。
４、確認被告侯聰明對被告林誼士所有之不動產：「嘉義縣○○鄉○
    ○○段○○○段000地號（被告 林誼士權利範圍：5分之2），於
    民國88年9月17日設定登記新台幣500萬元之第三順位普通抵
    押權，其所擔保之債權不存在。
５、被告林誼士與被告侯聰明間，於民國108年12月20日書立承諾
    書之行為，應予撤銷。
６、被告侯聰明應將聲明第六項所載之抵押權設定登記予以塗銷
    。
７、訴訟費用由被告負擔。
二、對被告答辯之陳述：
㈠、依照被告所主張，林誼鈐、林誼士書立之承諾書、拋棄時效
    利益之行為，將使被告林誼鈐、林誼士清償本已無須清償之
    債務，顯然害及原告與其他債權人之債權，且林誼鈐、林誼
    士並未自拋棄時效利益一事中獲得對價利益，故其清償行為
    屬無償行為，原告當得請求撤銷之。另被告雖尚未表明108
    年12月20日之承諾書（下稱系爭承諾書）究係認為是單獨行
    為或是契約，但不論為何者，均在得為撤銷之列。至於拋棄
    時效利益之行為，究竟是債權行為或準物權行為，雖對於學
    術之討論有其重要性，但本件原告所欲撤銷者既已可特定為
    系爭承諾書，不論如何定性，均無礙於特定本件撤銷之標的
    。又拋棄時效利益之行為既經合法撤銷，即為自始、當然、
    確定不存在，被告李能裕、侯聰明等人亦未在時效完成後「
    五年內」實行抵押權，原告請求塗銷其抵押權設定登記，自
    屬有理由。
㈡、關於被告所提林誼鈐、林誼士於108年12月20日所提出拋棄時
    效抗辯之系爭承諾書，原告否認其真正，且就函送鑑定結果
    亦回覆「無法鑑定」，足證系爭承諾書並非真正甚明。被告
    復又請求函送筆跡鑑定，實無必要。甚至，縱系爭承諾書上
    載被告林誼士、林誼鈐簽名為親簽，於該108年12月20日間
    ，被告林誼士、林誼鈐於該日是否仍有正確意識以為其承認
    行為，原告亦否認之。
三、被告之答辯：
㈠、不同意被告於109年8月7日（本院收文日）民事追加訴之聲明
    暨承受訴訟狀所為之訴之追加：原告追加請求對林誼士、林
    誼鈐撒銷「無償行為」，然起訴請求為確認抵押權不存在、
    代位行使林誼士與林誼鈐之時效抗辯權及塗銷抵押權之請求
    權，前後二請求間並無共通之主要爭點，原因事實均不相同
    ，其間利益所涉是否具有同一性或關聯性亦有疑問；再者原
    告所為訴之追加，已過度侵害被告防禦權，並造成訴訟之延
    滯；且民法第244條第1項為對無償行為之撤銷，於被告不生
    固有必要共同訴訟關係，侯聰明、李能裕亦無與之應訴必要
    ，且原告欲撤銷者為何權利義務關係？未詳為探求，亦定性
    不明。
㈡、本件被告間之債務確實存在，且亦拋棄時效消滅之利益：
１、被告林誼士因有資金需求，於88年9月初向被告侯聰明借款50
    0萬元，並於88年9月9日、88年9月14日及88年9月16日共匯
    款139萬6,000元；另系爭抵押權係林誼鈐於88年間向李能裕
    借款500萬元，並提供系爭土地為擔保而設定，林誼鈐與李
    能裕間確實有借款往來，林誼鈐因有資金需求，於88年9月
    初向李能裕借款500萬元，同時雙方約定部分借款，李能裕
    因一時無足夠現金需向他人調度週轉，故待辦妥抵押權設定
    登記後，再交予林誼鈐。李能裕並於88年9月3日、88年11月
    1日、11日、15日、17日、22日、25日、29日、12月14日及1
    5日交付林誼鈐金錢。況被告侯聰明、李能裕確有足夠資力
    借與林誼鈐上開款項，原告當時也都知悉系爭抵押權存在，
    且其後也數次對林誼鈐聲請強制執行而經法院換發債權憑證
    ，原告均無異議，可證債權存在之事實，足證被告林誼士、
    林誼鈐與被告侯聰明、李能裕間確有金錢上之借貸行為。
２、又因被告林誼士、林誼鈐與被告侯聰明、李能裕為一定親屬
    關係，且有感於被告侯聰明、李能裕相助情誼，於108年12
    月20日主動向侯聰明、李能裕表明有意願清償，並簽立系爭
    承諾書於時效完成後承認擔保債權之存在及拋棄時效利益之
    意思，被告林誼士、林誼鈐亦有簽收且陸續有還款，且據林
    誼鈐、林誼士於嘉義縣政府地政處不動產糾紛調處紀錄表、
    放射治療同意書、全民健康保險自墊醫療費用核退申請單、
    土地持分協議書、租賃合約書、本票及授權書親自簽署之姓
    名作比對，與系爭承諾書上簽名之筆跡確屬相同。系爭承諾
    書係屬林誼士、林誼鈐親筆簽名無訛。是以，林誼士、林誼
    鈐既知消滅時效完成後，仍積極表示認識本件債務且清楚表
    明協商債務及欲為清償之意思，並按照系爭承諾書陸續作還
    款，足認被告林誼士、林誼鈐已經拋棄時效之利益，該擔保
    債權便已恢復時效完成前的狀態，被告林誼士、林誼鈐也沒
    有所謂時效完成之抗辯權或權利可讓原告代位行使。
３、又對侯聰明之擔保債權依土地登記第一類謄本所載清償日期
    為89年3月14日、對李能裕之擔保債權依土地登記第一類謄
    本所載清償日期為89年3月31日，今原告主張二筆抵押權擔
    保之債權因時效已消滅、五年除斥期間已經過，要求塗銷抵
    押權登記云云，應先請原告就如何期間計算及其理由具體提
    出說明。
㈢、原告無從撤銷被告林誼士、林誼鈐對被告侯聰明與李能裕承
    認債務的行為：
１、被告林誼士、林誼鈐所為一連串對被告侯聰明、李能裕的承
    認債務行為，既然是屬於觀念通知，亦非拒絕受領利益，也
    沒有所謂債務人應增加資力而未使其增加之情形，即非民法
    第244條第1項所定撤銷權行使的客體，原告無從撤銷。
２、又該二筆債權為有擔保性質之債權，則林誼鈐、林誼士對被
    告李能裕、侯聰明承認其債務，得以分期之方式繼續為履行
    債務，係可避免被告李能裕及侯聰明一次實行抵押權，故無
    任何詐害原告之行為，遑論被告李能裕及被告侯聰明倘即實
    行渠等之抵押權，則僅具有普通債權人身分之原告，亦無法
    受償，足證原告並無因林誼士、林誼鈐對侯聰明與李能裕而
    受有任何之損害。
３、況林誼士、林誼鈐所有之系爭土地持分，早在原告取得支付
    命令或民事判決或執行名義前，就已各自對侯聰明、李能裕
    的債務供擔保設定抵押，該負擔應列入消極財產，被告林誼
    士、林誼鈐的承認本來就不會導致責任財產減少，縱被告侯
    聰明、李能裕的債權請求權罹於時效，被告侯聰明、李能裕
    亦仍為權利人。
四、本院之判斷：
㈠、本件所涉相關法條：
１、民法第242條：債務人怠於行使其權利時，債權人因保全債權
    ，得以自己之名義，行使其權利。但專屬於債務人本身者，
    不在此限。
２、民法第244條：債務人所為之無償行為，有害及債權者，債權
    人得聲請法院撤銷之。債務人所為之有償行為，於行為時明
    知有損害於債權人之權利者，以受益人於受益時亦知其情事
    者為限，債權人得聲請法院撤銷之。債務人之行為非以財產
    為標的，或僅有害於以給付特定物為標的之債權者，不適用
    前二項之規定。債權人依第一項或第二項之規定聲請法院撤
    銷時，得並聲請命受益人或轉得人回復原狀。但轉得人於轉
    得時不知有撤銷原因者，不在此限。
３、民法第767條：所有人對於無權占有或侵奪其所有物者，得請
    求返還之。對於妨害其所有權者，得請求除去之。有妨害其
    所有權之虞者，得請求防止之。
㈡、本件經本院多次於言詞辯論期日時請原告特定其所欲主張者
    為民法第242條及民法244條，或單純民法第244條，然至言
    詞辯論終結時止，原告均未特定其所適用之方式，本院無從
    審酌原告所欲主張者為何，先予敘明。
㈢、民法242條為債務人怠於行使權利時，債權人替債務人行使權
    利的條文，也就是說，債務人若有可行使之權利不行使而害
    及債權人之權利者，該條文之行使方有意義。換言之，倘若
    債權人所欲主張者並非是債務人得以行使之權利，該民法24
    2條本身之引用即有疑義。本件原告所欲主張者為撤銷承諾
    書之撤銷權，該撤銷依據原告所述是有害及其債權者，是以
    ，該條文本身無須引用民法第242條，僅需使用民法第244條
    即可。
㈣、另原告主張被告所提之承諾書2份，屬被告自行書寫蓋章寄送
    法院，法官應區分該部分為當事人之主張或陳述，並非證據
    ，否則只要當事人自行書寫寄送法院一律都認為是證據對於
    其他法院顯屬不公云云。然民事訴訟法上所謂之陳述者，係
    指當事人以法院為意思表示對象對於繫屬案件向法院提出其
    意見。也就是說，當事人之意思表示對象若非法院，且並非
    對繫屬中事件提出陳述或主張者，即非所謂陳述，不能單以
    某份書面為當事人所撰寫，就直接推論該份書面為主張或陳
    述，若然於此，則一般消費借貸事件之借據，多僅為借用人
    一方所撰寫，倘依原告之標準，該些借據亦全部屬於主張或
    陳述，不能作為訴訟上之證據。而本件承諾書2份，均為主
    張債權債務之雙方當事人所撰寫蓋章，其意思表示的對象為
    當事人雙方，並非法院，於訴訟法上，該承諾書2份，均屬
    證據，並非如原告主張僅為陳述，是原告主張該2份承諾書
    僅為當事人之主張或陳述，顯係有疑。　
㈤、原告起訴主張之聲明第1項、第4項為確認被告李能裕對被繼
    承人林誼鈐之系爭不動產應有部分上抵押權所擔保之債權不
    存在，與被告侯聰明對被告林誼士之系爭不動產應有部分擔
    保之債權不存在，其係以分別代位被繼承人林誼鈐與被告林
    誼士行使消滅時效抗辯為理由：
１、按消滅時效完成之抗辯權即拒絕給付之抗辯權乃權利之一種
    ，如債務人對於債權人怠於行使此項抗辯權時，非不得由他
    債權人代位行使。他債權人代位行使此抗辯權後，已生抗辯
    之效力，債務人得拒絕向債權人為給付，自無債務人再拋棄
    時效利益而使債權人依然可向債務人為請求之情形可言（最
    高法院106年度台上字第2057號判決意旨參照）。消滅時效
    之抗辯權若已行使，則該消滅時效之債務人事後拋棄時效利
    益，即不生效力。反面言之，倘若消滅時效抗辯權行使前，
    債務人業已拋棄時效利益者，則該時效利益拋棄即已生效，
    不因事後行使抗辯權而使得拋棄時效利益之效力因此而受影
    響。
２、按罹於消滅時效之債權，係屬所謂不完全債權（或稱自然債
    務），債權人請求力雖因債務人之抗辯權而減弱，但仍具有
    可履行性，其受領給付的權能，不因此而受影響。債務人自
    動或受法律的強制而提出給付時，債權人得保有此項給付，
    債權乃成為保持此項給付之法律上原因，債權人雖因債務人
    之清償而受利益，致他人受損害，並不成立不當得利（最高
    法院97年度台上字第1113號、92年度台上字第1751號判決參
    照）。所謂之完全債權，現行不論何種學說，均認為有請求
    力、受領保持力與執行力三者（另有認為尚有處分力）。再
    者，臺灣立法例於消滅時效屆至之立法例，並非採取債權消
    滅之立法模式，而是採取請求權消滅之立法模式，且此一請
    求權之消滅需債務人提出抗辯。換言之，於臺灣消滅時效倘
    若屆至，債務人若有抗辯，依據前開見解，僅係債權人不得
    向債務人請求給付，也就是債權效力中之請求權欠缺，並非
    指債權消滅。
３、本件原告主張代位被繼承人林誼鈐、被告林誼士分別對渠等
    之債權人即被告李能裕、侯聰明行使時效抗辯，為被告主張
    原告不得代位行使時效抗辯，然依據前開最高法院106年度
    台上字第2057號判決意旨，原告為被繼承人林誼鈐、被告林
    誼士之債權人，當可代位渠等行使時效抗辯，先予敘明。然
    縱使（本院認本件被繼承人林誼鈐、被告林誼士拋棄時效利
    益於原告行使時效抗辯之前，詳下述）認為本件原告得以行
    使時效抗辯，依據前開見解，本件所擔保之債權並未因此消
    滅，僅該請求權因原告代位被繼承人林誼鈐、被告林誼士主
    張消滅時效而消滅，原告訴之聲明請求確認債權存在，為無
    理由，應予駁回。
４、又縱認法律概念上允許原告代位被告提出消滅時效抗辯，則
    本件之問題在於：⑴、被繼承人林誼鈐、被告林誼士是否有
    清償之行為？⑵、承⑴，若有，則原告得否撤銷該清償行為？
    ⑶、若成立清償行為，則原告代位被繼承人與被告林誼士提
    出之消滅時效抗辯是否在清償行為前而生效，進而阻卻該消
    滅時效抗辯之效力，使原告不得主張代位被繼承人林誼鈐、
    被告林誼士主張消滅時效抗辯？分述如下：
⑴、被繼承人林誼鈐、被告林誼士有清償渠等土地所擔保被告李
    能裕、侯聰明之債權：
①、被告提出承諾書2份（見本院卷㈠第151、163頁），該承諾書
    上分別記載有「本人林誼鈐仍願意清償該債務，並無條件拋
    棄時效抗辯權。本人林誼鈐在農曆過年前先還10,000元（今
    天先給3,000元），自109年3月起每個月還款50,000元。」
    　「本人林誼士在農曆過年前先還10,000元（今天先給5,00
    0元），自109年3月起每個月還款50,000元。」等語。然經
    原告否認該2份文書之真正。
②、然撇諸該2份文書之內容，被告林誼士分別於本件起訴前之10
    8年12月25日轉帳5,000元、起訴後之109年3月16日及109年4
    月7日各轉帳5萬元給被告李能裕、證人侯淑芳即被告李能裕
    之前妻，被繼承人林誼鈐分別於起訴前之108年12月25日轉
    帳5,000元、108年12月31日轉帳2,000元、及起訴後之109年
    3月13日、109年4月7日各轉帳5萬元，此有各該行庫匯款申
    請書、匯款回條附卷可稽（見本院卷㈠第153至157、165至17
    1頁）。
③、雖被告至言詞辯論終結時止並無法舉證證明該2份承諾書為被
    繼承人林誼鈐、被告李能裕、侯聰明、林誼士所親簽，然其
    被繼承人林誼鈐、被告林誼士事後分別轉帳給被告李能裕、
    侯聰明之金額，均與該承諾書記載相符，被告雖無法證明該
    2份承諾書之形式上真正，但被繼承人林誼鈐、林誼士確按
    承諾書之內容給付被告李能裕、侯聰明，且就被告林誼士還
    款及借款部分，業經證人侯淑芳於本院辯論時證述屬實（見
    本院卷㈠第272至277頁），縱承諾書無法作為本件之證據，
    然被繼承人林誼鈐、被告林誼士二人之後續匯款行為，確屬
    於分別清償本件系爭土地抵押權所擔保之債務之行為，應無
    疑義。　　　
⑵、原告得否撤銷2份承諾書及其清償行為：
①、被繼承人林誼鈐、被告林誼士對於系爭債務已有被告李能欲
    、侯聰明為清償之行為，業如前述，先予敘明。而原告並未
    聲明撤銷前開清償行為，本院無從審酌。
②、而該2份承諾書，被告既無法證明形式上之真正，則被告4人
    是否有簽立該承諾書，既屬無法證明，當不能認為該2份承
    諾書所為之意思表示存在，既已不存在，則原告聲明撤銷之
    訴訟標的不存在，屬無權利保護之必要，應予駁回。
⑶、本件被繼承人林誼鈐、被告林誼士之清償行為於原告代位被
    繼承人林誼鈐、被告林誼士行使消滅時效抗辯前，原告當不
    能再代位被告行使消滅時效抗辯：
①、查本件原告起訴並代位被繼承人林誼鈐、被告林誼士行使主
    張消滅時效抗辯為109年2月7日（見本院卷㈠第9頁上方本院
    收文章），而被告開始為清償行為之時點均為108年12月15
    日，均在原告主張消滅時效抗辯之前。
②、民法第129條第1項第2款所謂之承認，為認識他方請求權存在
    之觀念表示，僅因債務人一方行為而成立，此與民法第144
    條第2項後段所謂之承認，須以契約為之者，性質迥不相同
    。又債務人於時效完成後所為之承認，固無中斷時效之可言
    ，然既明知時效完成之事實而仍為承認行為，自屬拋棄時效
    利益之默示意思表示，且時效完成之利益，一經拋棄，即恢
    復時效完成前狀態，債務人顯不得再以時效業經完成拒絕給
    付（最高法院50年台上字第2868號判例意旨參照）。換言之
    ，倘若債務人業已拋棄時效利益，事後債務人或債務人之其
    他債權人即不能再以時效消滅為由主張時效消滅而拒絕給付
    。再者，清償本身即屬拋棄時效利益之意思表示，先予敘明
    。
③、本件被繼承人林誼鈐、被告林誼士之清償行為，係於108年12
    月，該時已生拋棄時效利益之情，回復至時效消滅前之狀態
    重行起算消滅時效，直至原告起訴主張消滅時效之109年2月
    止，不論短期之2年或最長之15年消滅時效，均未因此而屆
    至。又時效既未消滅，當無主張消滅時效抗辯之可能，是原
    告欲代位被繼承人林誼鈐、被告林誼士主張消滅時效，係因
    時效未屆至而不得主張。
④、另清償本身屬事實行為，而民法第244條之行為撤銷，係指有
    效之法律行為而言。換言之，事實行為非得撤銷之對象。蓋
    事實行為無論係作為或不作為，均已無從撤銷。準此，原告
    起訴請求撤銷本案被告之間就系爭兩紙本票之「交付行為」
    乃一事實行為，無從撤銷，就此點而言，本件原告雖未主張
    撤銷清償行為，但以該行為無從撤銷之觀點論之，本件原告
    當不能主張民法第244條撤銷清償行為後再依民法第242條代
    位被繼承人林誼鈐、被告林誼士向被告李能裕、侯聰明主張
    消滅時效抗辯。
㈥、又被告既無法證明該2份承諾書為真正，則以該承諾書所表徵
    之行為是否存在顯有疑義，原告起訴聲明撤銷該2份承諾書
    ，該行為既無法證明是否存在，本院自無從裁判，應予駁回
    。
㈦、綜言之，本件被繼承人林誼鈐、被告李能裕與被告林誼士、
    被告侯聰明之系爭土地所擔保之債權既未因時效而消滅，且
    原告既無從代位被繼承人林誼鈐、被告林誼士行使消滅時效
    抗辯，而使請求權消滅，故原告起訴確認被告李能裕對被繼
    承人林誼鈐、被告侯聰明對被告林誼士於系爭土地擔保之債
    權仍為存在，既已存在，擔保各該債權之抵押權原告亦不能
    分別請求被告李能裕、侯聰明塗銷，是原告訴之聲明關於確
    認該2筆抵押權擔保之債權不存在及塗銷該2筆抵押權登記均
    屬無理由，均應予以駁回。　
五、綜上所述，原告起訴請求確認108年12月20日2份承諾書應予
    撤銷，因該2份承諾書無法認定形式上之真正，其上所表彰
    之行為是否存在無法認定，該2份承諾自無從予以撤銷；而
    確認系爭土地所擔保之債權，因原告主張消滅時效屆至債權
    不存在，然消滅時效屆至之債權仍屬存在，且本件並未罹於
    消滅時效；又前開債權既屬存在，其所擔保之抵押權自無從
　　予以塗銷，是以，原告聲明均屬無理由，均應予以駁回。
六、本件事證已臻明確，兩造其餘主張陳述及所提之證據，核於
    本件判決之結果均無影響，爰不一一指駁，附此敘明。
七、據上論結，本件原告之訴為無理由，依民事訴訟法第78條，
    判決如主文。
中　　華　　民　　國　　110 　年　　4 　　月　　13　　日
                  民事第一庭  法　官　唐一强
以上正本係照原本作成。
如對本判決上訴須於判決送達後20日內向本院提出上訴狀。
如委任律師提起上訴者，應一併繳納上訴審裁判費。   
中　　華　　民　　國　　110 　年　　4 　　月　　13　　日
                              書記官  黃妍爾